臺灣臺南地方法院民事判決
109年度重訴字第373號
原      告  鑫亦金不動產有限公司

法定代理人  黃奕家  
訴訟代理人  黃全展  
原      告  謝麗雪  
上二人共同
訴訟代理人  黃子浩律師
            單文程律師
被      告  孫榮宗  
訴訟代理人  李耿誠律師
            傅敏臻律師
上列當事人間給付服務報酬等事件，本院於民國111年5月10日言
詞辯論終結，判決如下：
    主  文
原告之訴及假執行之聲請均駁回。
訴訟費用由原告負擔。
    事實及理由
一、原告起訴主張：被告於民國109年10月27日與原告鑫亦金不
    動產有限公司（下稱鑫亦金公司）簽訂土地專任委託銷售契
    約（下稱系爭契約），委託鑫亦金公司專任銷售台南市○○區
    ○○段000○000○000○000地號土地（下稱系爭土地），共計286
    0.9坪，每坪新臺幣（下同）13萬元，服務報酬為成交價百
    分之一。被告並簽訂委託銷售契約内容變更同意書（下稱系
    爭同意書），變更内容為每坪12萬5,000元，仲介佣金（即
    服務報酬）百分之2，如未達每坪12萬5,000則仲介佣金百分
    之1。原告鑫亦金公司於109年11月6日已覓得買主即原告謝
    麗雪願以每坪12萬5,000元價格購買，並簽署買賣定金收款
    憑證給付定金300萬元。孰料，被告屢經催促均未出面簽署
    不動產買賣契約，經原告鑫亦金公司再次以鳳山郵局第396
    號存證信函催告，被告仍未出面簽署不動產買賣契約。經查
    ，被告不履約係因以更高價之3億8,300萬元將系爭土地出售
    予混擬土大廠國產公司。原告鑫亦金公司自得依系爭契約第
    4條第1項、第10條第1項第1款、第3款向原告請求給付服務
    報酬及違約金，依原成交價35,7612,500元【計算式：2,860
    .9（坪）×125,000=357,612,500】之百分之計算為715萬2,2
    50元【計算式：357,612,500元×0.02＝7,152,250元】；原告
    謝麗雪得依民法第249條第1項第3款規定向被告請求加倍返
    還定金600萬元，扣除原告鑫亦金公司已代被告退還定金300
    萬元，本件原告謝麗雪得向被告請求300萬元。並聲明：⒈被
    告應給付原告鑫亦金公司715萬2,250元，及自起訴狀繕本送
    達翌日起至清償日止，按年息百分之五計算之利息。⒉被告
    應給付原告謝麗雪300萬元，及自起訴狀繕本送達翌日起至
    清償日止，按年息百分之五計算之利息。⒊原告願供擔保，
    請准宣告假執行。
二、被告答辯略以：
　㈠被告固曾於109年10月27日簽署系爭契約，約定將系爭土地以
    每坪13萬元整委託予鑫亦金公司銷售，惟從未簽署買賣議價
    委託書。細觀系爭契約書，兩造並未約定定金之金額，被告
    也未同意授權受託人代為收受買方支付之定金。系爭土地位
    於甲種工業區，且買賣價金高達3億7千多萬元，按一般經驗
    法則，定金不可能僅有300萬元。委託銷售期間仲介黃全展
    亦未曾帶任何人來看過系爭土地，原告二人卻於109年11月2
    1日寄發存證信函稱原告謝麗雪已支付300萬定金，請求履行
    契約，令被告感到愕然。如本院認定買賣契約成立，因兩造
    簽署委任契約時間甚短，期間原告公司未帶任何買方來看過
    系爭土地，且原告公司亦無後續進行所有權移轉、點交等服
    務之可能，原告自得依民法第572條請求酌減報酬。
　㈡系爭契約第5條第6項之約定剝奪被告選擇優於委託條件或交
    易對象之自由，且排除民法568條第1項之規定(契約成立始
    得請求報酬），違反消費者保護法（下稱消保法）第12條第
    2項第2款規定；又被告簽訂系爭契約係為取得較有利條件始
    決定是否出售不動產，若僅以符合底價之條件強令被告選擇
    接受或給付服務費，致被告無取捨權利，難達成系爭委託銷
    售契約之目的，亦與消保法第12條第2項第3款規定有悖。是
    以，系爭契約第6條第8項，應屬無效約款，原告鑫亦金公司
    自不得據此為主張違約金。
　㈢原告鑫亦金公司與被告簽署系爭契約時，並未提供被告審約
    期間，其單方所預先擬定之定型化契約條款，不應構成契約
    内容。另原告鑫亦金公司亦未清楚告知系爭契約内容包含「
    委託期間，委託人自行將房地產標的出、出租或經由第三人
    介紹或其他類似之銷售行為者，視為受託人已完成仲介義務
    ，委託人仍應支付受託人以委託銷售總價百分之六計算之違
    約金」之條款。而被告於原告鑫亦金公司簽約前已與多間不
    動產仲介公司簽立「一般委託銷售契約書」，自始自終皆認
    定兩造間僅是一般委託銷售契約，倘若被告知悉有此一條款
    ，萬不可能簽訂一個一簽約就違約的契約書。又兩造間契約
    性質屬居間，綜觀民法第565至575條關於居間之法律關係均
    無違約金之相關規定，則原告鑫亦金公司自不得以此主張違
    約金。
　㈣聲明：⒈原告之訴駁回。⒉如受不利判決，願供擔保請准宣告
    免為假執行。
三、不爭執事項：
　㈠被告於109年10月27日與原告鑫亦金不動產公司簽訂系爭契約
    ，委託原告專任銷售系爭土地，共計2860.9坪，每坪130,00
    0元，服務報酬為成交價百分之一。
　㈡被告簽訂委託銷售契約内容變更同意書，變更内容為每坪125
    ,000元，仲介佣金（即服務報酬）百分之2，如未達每坪125
    ,000仲介佣金百分之1。
　㈢原告鑫亦金公司於109年11月6日與原告謝麗雪簽訂買賣議價
    委託書及確認書，原告謝麗雪願以每坪12萬5,000元價格購
    買系爭土地，並簽署買賣定金收款憑證給付定金300萬元。
　㈣原證1、3之八處「孫榮宗」之簽名均為被告書寫。
　㈤原告鑫亦金公司於109年11月21日寄送鳳山郵局存證號碼第39
    6號存證信函予被告。　
四、爭執事項：
　㈠原告鑫亦金不動產有限公司依系爭契約第4條第1項、第10條
    第1項第1款、第3款，請求715萬2,250元，是否有理由？
　㈡原告謝麗雪依民法第249條第3項，請求300萬元，是否有理由
    ？　　　　
五、得心證之理由： 
　㈠被告與原告鑫亦金簽訂之系爭契約為定型化之居間契約，第1
    0條第1 項第3 款約定違反消保法而無效：
　　⒈按居間者，乃當事人約定，一方為他方報告訂約之機會，
      或為訂約之媒介，他方給付報酬之契約。又居間人於契約
      因其報告或媒介而成立時，即得請求報酬，此觀民法第56
      5 條、第568 條之規定甚明。又民法第529 條規定，關於
      勞務給付之契約，不屬於法律所定其他契約之種類者，適
      用關於委任之規定。居間契約係指當事人約定，一方為他
      方報告訂約之機會，或為訂約之媒介：他方給付報酬之契
      約而言（民法第565 條）。是居間契約為勞務給付契約之
      一種，其與委任契約不同者為：⑴居間之內容限於他人間
      行為之媒介，且以有償為原則。⑵居間人報酬之請求，以
      契約因其報告或媒介而成立者為限。⑶所支出之費用非經
      約定，不得請求償還（民法第568 條），從而居間契約之
      有關規定應優先於委任契約之規定而適用。本件當事人簽
      訂之系爭契約係約定被告將系爭土地委託原告鑫亦金公司
      居間仲介銷售，約定內容包括不動產標示及委託銷售範圍
      、委託銷售價格、委託期間、收款條件及方式、稅捐負擔
      、服務報酬、雙方當事人之義務、定金之收取等，其中被
      告之義務在於給付服務報酬、對系爭土地之狀況為誠實告
      知及開放系爭房地供買方參觀；原告鑫亦金之義務為提供
      土地所有人成交行情供其訂定售價之參考、買賣交涉、諮
      商服務、買方如簽立要約書，原告應儘速將要約書轉交土
      地所有人等，是其內容重在代為居間媒合系爭土地之買賣
      ，雖該契約為勞務服務性質契約，且原告鑫亦金公司得代
      被告收取定金等少部分有委任性質存在，惟其主要性質應
      屬報告訂約機會及為訂約媒介之居間契約，而非委任契約
      。
　  ⒉按依照當事人一方預定用於同類契約之條款而訂定之契約
      ，為左列各款之約定，按其情形顯失公平者，該部分約定
      無效：一、免除或減輕預定契約條款之當事人之責任者。
      二、加重他方當事人之責任者。三、使他方當事人拋棄權
      利或限制其行使權利者，民法第247 條之1 定有明文。次
      按消費者保護法第ll條明文規定：企業經營者在定型化契
      約中所用之條款，應本平等互惠之原則，定型化契約條款
      如有疑義時，應為有利於消費者之解釋；第12條明文規定
      ：定型化契約中之條款違反誠實信用原則，對消費者顯失
      公平者，無效。定型化契約中之條款有下列情形之一者，
      推定其顯失公平：一、違反平等互惠原則者。二、條款與
      其所排除不予適用之任意規定之立法意旨顯相矛盾者。三
      、契約之主要權利或義務，因受條款之限制，致契約之目
      的難以達成者。究其規範意旨乃因法律之公正與契約之公
      正同為國民私法生活公正之保障，當事人所享之權利與所
      負之義務不僅不得與「衡平原則」有違，且該法律行為之
      內涵，當不能逸脫該法律行為所屬法律規範有關權利義務
      分配之規定，若脫逸此種「權利義務分配之典型」甚遠，
      縱該約款形式上經相對人同意訂入定型化契約內，亦應認
      該約定條款與誠實信用原則有悖，應屬無效。經查：本件
      兩造所簽訂之系爭專任委託銷售契約屬定型化契約，其第
      10條第1 項第1款、第3 款固約定：「委託人如有下列情
      形之一者，視為受託人已完成仲介之義務，委託人仍應支
      付受託人以委託銷售總價百分之六計算之服務報酬，並應
      全額一次付予受託人：㈠委託期限內，委託人自行將不動
      產標的物出售、出租或經由第三人介紹或其他類似之銷售
      行為者。㈢委託人違反第五條第六項之義務或拒絕與受託
      人依約洽妥之買方客戶簽訂不動產買賣契約書者。」，而
      系爭專任委託銷售契約第5 條第6 款約定「委託期間內，
      若受託人已覓得符合底價之買方時，委託人應配合簽認要
      約書或議價委託書等相關契約」，僅以「符合底價」一種
      條件，限定委託人應配合簽認要約書或議價委託書等相關
      契約，等同該約定之報酬給付要件，僅須買方表示欲以委
      託價額（即底價）承購即屬成就，致使委託人對於買方之
      信用、資力、付款方式、履約保障等重要事項，無再磋商
      、保留之餘地，甚至買方與原告間是否確有成立買賣契約
      在所不論，不啻剝奪委託人之議約權，且被告僅能委託原
      告一家仲介業者銷售系爭房地，連被告亦不能自行銷售，
      顯見上開定型化契約之條款顯係片面增加委託人一方之義
      務及負擔，且為有利於居間人之單方利益條款，應認有顯
      失公平之情形，應屬無效之約定，原告鑫亦金自不得依系
      爭契約第10條第1 項第1款、第3 款請求被告給付違約金
      。
　㈡原告謝麗雪與被告間之買賣契約並未成立：
  　⒈按民事訴訟法如係由原告主張權利者，應由原告負舉証之
      責，若原告先不能舉証，以証實自己主張之事實為真實，
      則被告就其抗辯事實即令不能舉證，或其所舉証尚有瑕疵
      ，亦應駁回原告之請求，次按契約之成立雖不以書面為要
      件，只須當事人意思表示一致即成立，但書面形式如不完
      備時，仍須以其他方法，證明其意思表示已有合致，始能
      發生法律上之效力（最高法院17年上字第917號民事判例
      、83年度台上字第663號民事裁判意旨參照）。
　　⒉被告於109年10月27日與原告鑫亦金公司簽訂系爭契約，委
      託原告鑫亦金公司專任銷售系爭土地，共計2860.9坪，每
      坪售價13萬元，服務報酬為成交價百分之一。嗣被告與原
      告鑫亦金公司簽訂委託銷售契約内容變更同意書（下稱系
      爭變更同意書），變更内容為「每坪125,000元，仲介佣
      金（即服務報酬）百分之2，如未達每坪125,000仲介佣金
      百分之1。」及原告鑫亦金公司於109年11月6日與原告謝
      麗雪簽訂買賣議價委託書（下稱系爭議價委託書）及確認
      書，原告謝麗雪願以每坪12萬5,000元價格購買系爭土地
      ，並簽署買賣定金收款憑證給付定金300萬元等情，為兩
      造所不爭執，固堪信為真實。惟觀系爭土地面積多達2860
      .9坪，每坪減少5,000元，被告所得利益即減少達1,430萬
      4,500元之多，而被告簽訂系爭契約書第二條明確記載「
      委託銷售總價為每坪13萬元」，嗣雖簽署系爭變更同意書
      ，然於修正原委託契約書事項之委託銷售底價並無明確金
      額之記載，於其他變更內容則係記載「每坪125,000元，
      仲介佣金（即服務報酬）百分之2，如未達每坪125,000仲
      介佣金百分之1。」，僅係變更仲介佣金比例之約定，據
      此，尚難認被告已經明確承諾委託銷售之金額為12萬5,00
      0元，甚至低於12萬5,000元。
　　⒊再觀系爭議價委託書乃原告間所簽訂，其中原告謝麗雪委
      託原告鑫亦金公司要約之買賣價金為「每坪12萬4,000元
      」，非原告主張兩造合意之買賣價金「每坪12萬5,000」
      元，而該議價委託書日期欄下方確認事項欄內，雖有
　　　手寫「孫榮宗」之筆跡及「地主同意再延3日，12.5萬/坪
      簽約，因為有股東問題，延長到11/11日」（下稱系爭手
      寫條款）等文字，但被告否認該等筆跡或文字係其所書寫
      或親簽，此經本院囑託法務部調查局鑑定該「孫榮宗」書
      寫筆跡結果「因筆劃線條不清，致難以歸納該線條之筆跡
      特徵，故無法鑑定是否為被告之筆跡，已難認定被告有於
      系爭議價委託書上簽名，更難以認定被告對於系爭手寫條
      款內容「地主同意再延3日，12.5萬/坪簽約；因為有股東
      問題，延長到11/11日」之記載，及該欄位下方「買方同
      意依地主價位每坪12.5萬購買109.11.9」等情均知悉，據
      此，原告主張：被告於系爭議價委託書上簽名，依系爭契
      約第4條第1款約定視為買賣成交等語，自不足採。
    ⒋而被告與原告鑫亦金公司簽訂系爭契約雖同意授權鑫亦金
      公司代為收受買方支付之定金，但授權條件係在委託銷售
      總價為每坪13萬元為前題，此觀系爭契約第二條約定自明
      。原告所舉證據不足證明被告已經同意以每坪12萬5,000
      元出售，既如前述，自難認原告謝麗雪與被告間之買賣契
      約已經意思表示合致而成立。
　　⒌綜上所述，原告並未舉證證明被告已於系爭議價委託書上
      簽名，亦未證明被告有授權原告鑫亦金公司以每坪12萬5,
      000元之價格出售土地並收取定金，原告謝麗雪與被告間
      買賣契約難認成立。
六、從而，原告鑫亦金公司以系爭契約第4條第1項、第10條第1
    項第1款、第3款，請求被告給付服務報酬或違約金715萬2,2
    50元，及原告謝麗雪依民法第249條第3項，請求被告返還定
    金300萬元，暨均自起訴狀繕本送達翌日起至清償日止，按
    年息百分之5計算之利息，均屬無據，應予駁回。其假執行
    之聲請，亦失所附麗，併予駁回。
七、本件事證已臻明確，兩造其餘攻擊防禦方法，經核與本件判
    決結果不生影響，爰不一一論述，附此敘明。
八、訴訟費用負擔之依據：民事訴訟法第78條。
中　　華　　民　　國　　111 　年　　 5　　月　　26  　日
                  民事第五庭    法  官　李杭倫 
以上正本係照原本作成。
如對本判決上訴，須於判決送達後20日內向本院提出上訴狀。
如委任律師提起上訴者，應一併繳納上訴審裁判費。
中　　華　　民　　國　　111 　年　　 5　　月　　26  　日
                                書記官　黃怡惠